【裁判字號】    97,交抗,518
【裁判日期】    970520
【裁判案由】    聲明異議
【裁判全文】
臺灣高等法院臺中分院刑事裁定         97年度交抗字第518號
抗  告  人
即受處分人    甲○○
上列抗告人因違反道路交通管理處罰條例案件，不服臺灣彰化地
方法院中華民國97年3月25日裁定（97年度交聲字第473號），提
起抗告，本院裁定如下：
    主  文
原裁定及原處分中關於罰鍰部分，均撤銷。
原處分關於裁決甲○○罰鍰部分，不罰。
    理  由
一、原裁定意旨略以：受處分人駕駛車牌號碼5816-SD號自小客
    車於民國96年2月4日凌晨1時52分許，在臺中縣沙鹿鎮○○
    路，因「汽車駕駛人酒精濃度超過規定標準0.55以上」之違
    規，為警掣單舉發，經原處分機關交通部公路總局臺中區○
    ○○○道路交通管理處罰條例第35條第1項第1款之規定，於
    97年3月6日以中監違字第裁60-HC0000000號裁決書裁處罰鍰
    49,500元, 並吊扣駕駛執照12個月，施以道安講習，有臺中
    縣警察局清水分局中縣警交字第HC0000000號舉發違反道路
    交通管理事件通知單、前開交通部公路總局臺中區○○○○
    ○道路交通管理事件裁決書各1紙在卷可稽，堪認屬實，且
    受處分人並不爭執有上揭違規之事實，是其前開違規之事實
    足堪認定。又受處分人所犯服用酒類不能安全駕駛動力交通
    工具而駕駛罪，經臺灣臺中地方法院檢察署檢察官以96年度
    速偵字第718號為緩起訴處分，又經該署檢察官依職權送臺
    灣高等法院臺中分院檢察署再議，維持原處分確定，有前開
    緩起訴處分書、96年度上職議字第1159號處分書各1份在卷
    可憑。再受處分人所受之前開緩起訴處分已於97年3月2日期
    間屆滿，未經撤銷，有臺灣高等法院被告前案紀錄表1紙在
    卷可考，前揭緩起訴即發生如同確定不起訴處分之禁止再訴
    確定力，是受處分人酒後駕車之行為，雖屬一行為同時觸犯
    刑事法律及違反行政法上義務，然因受處分人確實有體內酒
    精濃度超過規定標準、仍駕駛動力交通工具情形，依上揭說
    明，原處分機關依法為行政裁處，並無違反一事不二罰之原
    則。綜上所述，原處分機關依上開規定，裁處異議人罰鍰49
    ,500 元整，並吊扣駕駛執照12個月，施以道安講習，尚無
    不合，受處分人之異議為無理由，應予駁回等語。
二、抗告意旨略以：抗告人因酒醉駕車，酒精濃度超過0.55以上
    並當場移置保管汽車及吊扣駕駛執照1年，接受道路交通安
    全講習，並繳交緩起訴金6萬元，監理機關又命抗告人繳交
    罰鍰4萬9千5百元，已違反行政罰法第26條規定，一罪不兩
    罰之原則，為此提起抗告等語。
三、經查：按汽車駕駛人飲用酒類或其他類似物後，其吐氣所含
    酒精濃度超過每公升0.25毫克者，不得駕車，道路交通安全
    規則第114條第2款定有明文。次按汽車駕駛人，駕駛汽車經
    測試檢定，有酒精濃度超過規定標準者，處15,000元以上60
    ,000 元以下罰鍰，並當場移置保管該汽車及吊扣其駕駛執
    照1年，復應接受道路交通安全講習，道路交通管理處罰條
    例第35條第1項第1款、第24條第1項第2款亦有規定。茲本件
    抗告人甲○○確有上開酒後駕車且酒經濃度超過規定標準0.
    55以上之違規事實，不僅為其所是認，並有舉發違反道路交
    通管理事件通知單影本1紙在卷可憑，故原處分機關所為處
    分原無不合。惟按94年2月5日公布、95年2月5日施行之行政
    罰法第26條第1項規定：「一行為同時觸犯刑事法律及違反
    行政法上義務規定者，依刑事法律處罰之，但其行為應處以
    其他種類行政罰或得沒入之物而未經法院宣告沒收者，亦得
    裁處之」，又同條第2項規定：「前項行為如經不起訴處分
    或為無罪、免訴、不受理、不付審理之裁判確定者，得依違
    反行政法上義務規定裁處之」，則抗告人上開酒後駕車行為
    ，即係一行為同時觸犯刑法第185條之3之公共危險罪與道路
    交通管理處罰條例第35條第1項第1款之酒醉駕車之行政罰，
    依上開規定，自應依刑事法律之刑法第185條之3規定處罰。
    而抗告人此次酒後駕車之行為，業經臺灣臺中地方法院檢察
    署檢察官以96年度速偵字第718號為緩起訴處分，其期間為1
    年，抗告人應於收受緩起訴處分命令通知書之日起1個月內
    ，向財團法人臺中市圓愛全人關懷協會支付6萬元，業由抗
    告人履行完畢，嗣於97年3月2日期滿未經撤銷緩起訴處分而
    實質確定等情，有臺灣臺中地方法院檢察署檢察官執行緩起
    訴處分命令通知書、臺灣高等法院被告前案紀錄表在卷可稽
    。揆諸行政罰法第26條之立法理由所示：一行為同時觸犯刑
    事法律及違反行政法上義務規定時，由於刑罰與行政罰同屬
    對不法行為之制裁，而刑罰之懲罰作用較強，故依刑事法律
    處罰，即足資警惕時，實無為一事二罰再處行政罰之必要。
    且刑事法律處罰，由法院依法定程序為之，較符合正當法律
    程序，應予優先適用。但罰鍰以外之沒入或其他種類行政罰
    ，因兼具維護公共秩序之作用，為達行政目的，行政機關仍
    得併與裁處等情。據此，本件抗告人所受之緩起訴處分與前
    揭行政罰法第26條第2項所規定之不起訴處分是否相當，即
    應視緩起訴處分之具體內容，在實質上與行政罰是否相當而
    定，非可一概而論。爰參酌刑事訴訟法第253條之2第2項規
    定之立法理由，檢察官命被告履行同條第1項第4款向指定之
    公益團體支付一定之金額及第5款向指定之社區提供一定時
    數之義務勞務，因課以被告履行一定負擔之義務，人身自由
    及財產將遭拘束，且產生未經裁判即終局處理案件之實質效
    果，自應考慮被告之意願，而需得被告之同意，因此該等負
    擔，無論形式上是否以「刑罰」名義出之，實質上均屬對被
    告之不利益，而具有實質制裁之效果。從而本件抗告人所受
    之具體緩起訴處分內容即向公益團體捐款6萬元部分，與前
    揭規定之不起訴處分應非相當。綜上，道路交通管理處罰條
    例第35條所規定之罰緩處分，應屬行政罰法法理中對於過去
    違反義務行為處罰之秩序罰，其目的與刑事制裁所欲達到保
    護交通安全之目的相同，則以前開緩起訴處分所為依刑事法
    律處罰之實質上制裁已足，無重複處罰之必要，故本件既已
    依懲罰作用較強之刑事法律制裁後，即無再依行政法為相同
    處罰之必要。原審未察，僅以行政罰法第26條第2項規定所
    稱「不起訴處分」，包括「緩起訴處分」，而認本件並無一
    事不二罰適用之問題，原處分機關仍得就抗告人違反行政法
    上義務裁罰之，而駁回抗告人之聲明異議，容有未洽，本件
    抗告人之抗告為有理由，自應由本院將原裁定及原處分關於
    罰鍰部分均撤銷，並自為裁定如主文第2項對抗告人為不罰
    之諭知，以資適法。至於原處分機關另裁處抗告人吊扣駕照
    12個月部分，於法並無違背，且依抗告人聲明異議意旨，亦
    僅就原處分機關所處罰鍰部分請求撤銷，此部分之處分自非
    屬本院應予審究之範圍，併此敘明。
四、據上論結，應依道路交通案件處理辦法第26條，刑事訴訟法
    第413條，裁定如主文。
中    華    民    國    97    年    5    月    20    日
            刑事刑十一庭  審判長法  官  陳  朱  貴
                                法  官  何  志  通
                                法  官  郭  同  奇
上列正本證明與原本無異。
不得再抗告。
                                書記官  康  孝  慈
中    華    民    國    97    年    5    月    20    日


司法院資訊處製作；財團法人民間司法改革基金會備份。
